臺北高等行政法院判決
                                       99年度簡字第474號
原      告　寇文江
被      告　內政部警政署
代　表　人　王卓鈞（署長）
訴訟代理人　張宗聖
          　張義昌
上列當事人間因退休給與事件，原告不服公務人員保障暨培訓委
員會中華民國99年4 月20日99公審決字第0105號復審決定，提起
行政訴訟，本院判決如下：
    主  文
原告之訴駁回。
訴訟費用由原告負擔。
    事實及理由
一、程序事項：
    本件係訴訟標的之金額在新臺幣（下同）40萬元以下之事件
    ，依行政訴訟法第229 條第1 項第3 款規定，應適用簡易程
    序，本院並依同法第233 條第1 項規定，不經言詞辯論，逕
    行裁判。
二、事實概要：
    原告（民國38年7 月24日出生）係空軍通訊電子學校畢業，
    退伍後轉任公務人員，而於被告所屬刑事警察局（以下簡稱
    刑事警察局）任委任第五職等通訊員時，經銓敘部前以97年
    12月3 日部退三字第0973000154號函，核定其危勞降齡命令
    退休案，自98年1 月16日退休生效。刑事警察局並依原告申
    請，報奉被告97年12月31日警署人字第0970154187號書函核
    撥後，轉發給危險及勞力等特殊性質職務降齡命令退休特別
    給付金（以下簡稱退休特別給付金）36萬元在案。嗣刑事警
    察局認原告退休時所任職務為通訊員，係屬警察機關一般行
    政暨技術人員具有危險及勞力範圍職務標準表（以下簡稱危
    勞職務標準表）之第1 類人員，並不具警察人員身分，而未
    符發給退休特別給付金規定，爰以98年3 月12日刑人字第09
    80034406號函，通知原告繳回該局所轉發之退休特別給付金
    36萬元。原告不服，提起復審，前經公務人員保障暨培訓委
    員會（以下簡稱保訓會）98年9 月15日98公審決字第0254號
    復審決定書，以依臺灣地區警察人員互助共濟辦法（以下簡
    稱警察共濟辦法）第6 條之1 第1 項規定，發給退休特別給
    付金之權責機關為被告，其有誤發情形之追繳，自亦應由被
    告為之；刑事警察局於無法律依據及特別授權情形下，逕以
    上開98年3 月12日函，通知原告繳回該局所轉發之退休特別
    給付金36萬元，於法有違，爰將該處分撤銷。嗣被告依保訓
    會上開復審決定意旨，以98年12月28日警署人字第09801875
    29號函，請刑事警察局通知原告依規定繳還退休特別給付金
    36萬元（下稱原處分）。該局爰以99年1 月4 日刑人字第09
    90000202號函轉知原告繳還。原告仍不服，提起復審，復遭
    保訓會復審決定駁回，遂向本院提起行政訴訟。
三、本件原告主張：
    原告自74年1 月任職起，既為未具警察官之警察人員（但確
    實在刑事警察局八號分機擔任執勤官，在總執勤官監督下，
    從事警察官相關職務工作），服任委任五職等列系，是為在
    警正官等之下之要件（符合服務66年9 月1 日起至80年7 月
    2 日止期間內之要件），並合於當時警察人員警正以下，具
    有危險及勞力等特殊性質職務降低年齡標準表規定之降齡命
    令退休者（原告為59歲命令退休）準用之規定，應發給退休
    特別給付金。依據（行政院版）警察人員管理條例（應為「
    警察人員人事條例」之誤）部分修文修正草案第40條之l 規
    定，87年以前入學的警校學生，如畢業後未取得任官資格，
    得暫支領警佐待遇，並於警官監督下執勤，原告是委任五職
    等警察人員，從事警察官相關職務工作，自當合於當時警察
    人員警正以下降低年齡標準表規定之降齡命令退休者準用之
    規定，應發給特別給付金等情。並聲明求為判決撤銷復審決
    定及原處分。
四、被告則以：
(一)、警察機關人員任用採警察官等之警監、警正、警佐職及公務
    員之簡、薦、委任職，雙軌並用制。所稱警察人員任用，係
    依據警察人員人事條例第3 條規定，依該條例任官、授階，
    執行警察任務之人員。同條例第11條規定，警察官之任用資
    格，需經警察特考及格，並經警察大學、警官學校、警察專
    科學校或警察學校畢業或訓練合格。警察機關內一般行政或
    技術人員任用，係依據公務人員任用法第5 條之規定，依官
    等及職等任用之。官等分委任、薦任、簡任；職等分第一至
    第十四職等…。至於警察機關暫支領警佐待遇之警察人員係
    依警察人員人事條例第40條之1 任用管理，並授權訂定「警
    察機關暫支領警佐待遇人員管理辦法」。
(二)、原告係空軍通訊電子學校畢業，退伍之後轉任公務人員，任
    職於刑事警察局通訊員，並經銓敘部於74年5 月27日台華甄
    四16243 號銓敘審定為委任第五職等，與上揭所稱警察人員
    之任官、授階及任用資格，均迥然不同，爰原告非屬警察人
    員人事條例第40條之1 第1 項暫支警佐待遇人員（87年以前
    入學之警察大學、警官學校學生，或88年以前入學之警察專
    科學校、警察學校學生，畢業後未取得任官資格者）已足堪
    認定。原告認為渠擔任被告所屬刑事警察局犯罪偵防指揮中
    心執勤官執行勤務，視同未取得任官資格者，於警察官監督
    下，協助執行勤務，係暫支領警佐待遇之警察人員云云，顯
    係原告認知上之差誤，且於法無據，核不足採等語，資為抗
    辯。並聲明求為判決駁回原告之訴。
五、本件如事實概要欄所載之事實，有銓敘部97年12月3 日部退
    三字第0973000154號函（第2-3 頁）、被告97年12月31日警
    署人字第0970154187號書函及原告領據（第5-6 頁）、刑事
    警察局98年3 月12日刑人字第0980034406號函（第7 頁）、
    保訓會98年9 月15日98公審決字第0254號復審決定書（第10
    -13 頁）、被告98年12月28日警署人字第0980187529號函（
    第17頁）、刑事警察局99年1 月4 日刑人字第0990000202號
    函（第18頁）、保訓會99年4 月20日99公審決字第0105號復
    審決定書（第32-37 頁）等件影本附原處分卷；原告警察人
    員服務證、榮譽國民證（見復審卷第150-151 頁）等件影本
    附復審卷可稽，且為兩造所不爭，洵堪認定。是本件爭點厥
    在：被告由刑事警察局轉請原告繳還上述退休特別給付金36
    萬元，是否合法？
(一)、按「警察人員人事事項，依本條例之規定，本條例未規定者
    ，適用有關法律之規定。」、「本條例所稱警察人員，指依
    本條例任官、授階，執行警察任務之人員。」、「警察官等
    分為警監、警正、警佐。警監官等分為特、一、二、三、四
    階，以特階為最高階；警正及警佐官等各分一、二、三、四
    階，均以第一階為最高階。」、「（第1 項）警察官之任官
    資格如左：一、警察人員考試及格者。二、曾任警察官，經
    依法升官等任用者。三、本條例施行前曾任警察官，依法銓
    敘合格者。（第2 項）警察官之任用，除具備前項各款資格
    之一外，職務等階最高列警正三階以上，應經警察大學或警
    官學校畢業或訓練合格；職務等階最高列警正四階以下，應
    經警察大學、警官學校、警察專科學校或警察學校畢業或訓
    練合格。」、「警察機關為激勵警察人員士氣，促進團結，
    得辦理互助共濟事項；其辦法，由內政部定之。」、「中華
    民國87年以前入學之警察大學、警官學校學生，或中華民國
    88年以前入學之警察專科學校、警察學校學生，畢業後未取
    得任官資格者，得暫支領警佐待遇，於警察官監督下，協助
    執行勤務。」警察人員人事條例第2 條、第3 條、第5 條、
    第11條、第37條之1 、第40條之1 分別定有明文。又依警察
    人員人事條例第37條之1 授權訂定之「警察共濟辦法」第2
    條第1 項、第6 條之1 第1 項且規定：「臺灣地區警察人員
    互助共濟業務之規劃督導，由內政部警政署（以下簡稱本署
    ）組織互助共濟委員會辦理。」、「合於警察人員警正以下
    具有危險及勞力等特殊性質職務降低退休年齡標準表規定降
    齡命令退休者，於退休時，除依第5 條第5 款發給退休補助
    費外，並發給特別給付金；其核發標準為每提早1 年發給新
    台幣6 萬元，最高以新台幣36萬元為限。」是警察人員特具
    專屬之官制、官規，上開警察共濟辦法對降齡命令退休者，
    核發退休特別給付金之規定，惟僅警正以下之警察人員，於
    依警察人員警正以下具有危險及勞力等特殊性質職務降低退
    休年齡標準表規定，降齡命令退休時，始得發給；一般行政
    機關及警察機關文職人員並無準用之明文，是於依警察機關
    一般行政暨技術人員具有危險及勞力範圍職務表規定降齡退
    休者，自無從比附援用。
(二)、次按「違法行政處分於法定救濟期間經過後，原處分機關得
    依職權為全部或一部之撤銷；其上級機關，亦得為之。但有
    下列各款情形之一者，不得撤銷︰一、撤銷對公益有重大危
    害者。二、受益人無第119 條所列信賴不值得保護之情形，
    而信賴授予利益之行政處分，其信賴利益顯然大於撤銷所欲
    維護之公益者。」、「違法行政處分經撤銷後，溯及既往失
    其效力。」、「受益人有下列各款情形之一者，其信賴不值
    得保護︰一、以詐欺、脅迫或賄賂方法，使行政機關作成行
    政處分者。二、對重要事項提供不正確資料或為不完全陳述
    ，致使行政機關依該資料或陳述而作成行政處分者。三、明
    知行政處分違法或因重大過失而不知者。」、「授予利益之
    行政處分，其內容係提供一次或連續之金錢或可分物之給付
    者，經撤銷、廢止或條件成就而有溯及既往失效之情形時，
    受益人應返還因該處分所受領之給付。」行政程序法第117
    條、第118 條、第119 條、第127 條著有規定。是違法之行
    政處分，為撤銷之行政機關固應顧及該受益人之信賴利益，
    但如有行政程序法第119 條所列信賴不值得保護之情形，或
    撤銷該授予利益之違法行政處分所欲維護之公益顯然大於受
    益人之信賴利益者，該機關仍非不得依職權為全部或一部之
    撤銷。
(三)、承前所述，原告係38年7 月24日出生，由空軍通訊電子學校
    畢業後，轉任公務人員，其98年1 月16日退休時所任職務為
    刑事警察局委任第五職等通訊員，雖屬危勞職務標準表規定
    之第1 類，應於59歲命令退休之職務。惟其並非依警察人員
    人事條例任官授階執行警察任務之人員，即非屬依警察人員
    警正以下具有危險及勞力等特殊性質職務降低退休年齡標準
    表所定降齡命令退休之警察人員，自不符上揭警察共濟辦法
    核發退休特別給付金之要件。被告前以97年12月31日警署人
    字第0970154187號書函，核撥並經刑事警察局轉發給原告退
    休特別給付金36萬元，顯有違誤。而原告對其係依公務人員
    任用法任用，具有官等職等之人員，而非依警察人員人事條
    例任官授階之警察人員，難諉不知，是其就此違反法令明文
    規定之授益處分，縱非明知違法，亦難謂其不知非無重大過
    失。故被告撤銷前核發原告降齡命令退休特別給付金之處分
    ，並通知原告繳回該款，揆之前開規定，自無不合。至警察
    人員人事條例第40條之1 第1 項規定，乃係以自警校畢業者
    為要件；而原告係空軍通訊電子學校畢業，退伍之後轉任之
    公務人員，而任職刑事警察局委任第五職等通訊員，已如前
    述，要非該規定所稱得暫支警佐待遇人員。原告主張其係委
    任第五職等警察人員，從事警察官相關職務工作，自當合於
    當時警察人員警正以下降低年齡標準表規定之降齡命令退休
    者準用之規定，應發給特別給付金云云，乃係其個人一己之
    主觀見解，尚無足取。
六、綜上所述，原告之主張並無可採。被告以98年12月28日警署
    人字第0980187529號函，請刑事警察局通知原告依規定繳還
    退休特別給付金36萬元，並無不合；復審決定予以維持，亦
    無違誤。原告猶執前詞，訴請撤銷，為無理由，爰不經言詞
    辯論，予以駁回。
七、本件事證已臻明確，兩造其餘攻擊防禦方法經本院審酌後，
    核與本件判決結果均不生影響，故不再逐項論述，附敘明之
    。
八、據上論結，本件原告之訴為無理由，爰依行政訴訟法第236
    條、第233 條第1 項、第98條第1 項前段判決如主文。
中　　華　　民　　國　　100　 年　　1　　 月　　3　　 日
　　　　　　　　　　臺北高等行政法院第三庭
                                　　法  官　林玫君
上為正本係照原本作成。
本件以訴訟事件所涉及之法律見解具有原則性者為限，始得於本
判決送達後20日內向本院提出上訴狀並表明上訴理由，如已於本
判決宣示後送達前提起上訴者，應於判決送達後20日內補具上訴
理由（均按他造人數附繕本），且經最高行政法院許可後方得上
訴。
中　　華　　民　　國　　100　 年　　1　　 月　　3　　 日
    　　　　　　　　　　　　　　  　書記官  黃玉鈴